ACORDAO-COMPLETO-2576757

ACÓRDÃO 716/2023 ATA 14/2023 - PLENÁRIO

VISTOS, relatados e discutidos estes autos de tomada de contas especial apreciada por meio do Acórdão 2816/2017-TCU-Plenário, e em sede recursal mediante o Acórdão 2800/2019-TCU-Plenário (Rel. o Min. Subst. Marcos Bemquerer Costa) e o Acórdão de Relação 517/2021-TCU-Plenário, Rel. o Min. Aroldo Cedraz) , envolvendo irregularidades na execução do Contrato de Repasse n. 0262885-21, celebrado com o Ministério do Esporte para a construção de uma quadra de esportes pelo Município de Aracati/CE,
ACORDAM os Ministros do Tribunal de Contas da União, reunidos em sessão de Plenário, ante as razões apresentadas pelo Relator, em:
9.1. deferir parcialmente o pedido de parcelamento formulado pelo responsável Sr. Expedito Ferreira da Costa (ex-Prefeito) , com fundamento e nos termos do art. 26 da Lei 8.443/1992 e do art. 217 do Regimento Interno/TCU, de sorte a autorizar o recolhimento parcelado das dívidas aos cofres do Tesouro Nacional, relativas aos valores do débito a ele atribuído de forma solidária mediante o subitem  9.3 do Acórdão 2816/2017-TCU-Plenário, no valor original de R$ 127.974,56, com data de origem em 23/10/2010, bem assim, à multa que lhe fora aplicada no subitem 9.4 do referido acórdão, no valor individual de R$ 15.000,00, em 36 parcelas mensais e consecutivas com os correspondentes acréscimos legais (correção monetária e juros de mora devidos, conforme o caso, e de acordo com a legislação em vigor) ;
9.2. fixar o vencimento da primeira parcela em 15 dias a contar do recebimento da notificação e o das demais a cada 30 dias, com incidência dos devidos acréscimos legais sobre o valor de cada parcela devida;
9.3. alertar o responsável de que falta de pagamento de qualquer parcela importará no vencimento antecipado do saldo devedor, conforme disposto no art. 217, § 2º, do Regimento Interno/TCU;
9.4. informar ao responsável que a dispensa de juros de mora somente é possível quando verificada a hipótese prevista no art. 12, § 2º, da Lei 8.443/1992, em etapa pretérita do processo, situação que não se mostra possível nestes autos, haja vista que o processo já teve seu julgamento confirmado em definitivo, restando evidenciado o trânsito em julgado da condenação;
9.5. autorizar a Secretaria de Gestão de Processos - Seproc a deferir, caso seja solicitado por responsáveis ou seus respectivos procuradores, o acesso eletrônico a todas as peças, inclusive as sigilosas, exceção feita às peças sigilosas cujo conteúdo não contenha elementos imprescindíveis à defesa dos responsáveis, no âmbito dos TCs Processo 007.720/2012-2, Processo 011.858/2012-5, Processo 011.875/2012-7,  Processo 012.077/2012-7, Processo 012.078/2012-3, Processo 012.305/2012-0, Processo 012.307/2012-2, Processo 012.312/2012-6, Processo 012.604/2012-7, Processo 016.283/2012-0, Processo 006.175/2013-9, Processo 007.104/2013-8, Processo 007.111/2013-4, Processo 007.113/2013-7, Processo 007.382/2013-8, Processo 012.892/2013-0, Processo 012.901/2013-0 e Processo 021.085/2013-7;
9.6. juntar cópia deste acórdão aos processos TCs Processo 007.720/2012-2, Processo 011.858/2012-5, Processo 011.875/2012-7, Processo 012.077/2012-7, Processo 012.078/2012-3, Processo 012.305/2012-0, Processo 012.307/2012-2, Processo 012.312/2012-6, Processo 012.604/2012-7, Processo 016.283/2012-0, Processo 006.175/2013-9, Processo 007.104/2013-8, Processo 007.111/2013-4, Processo 007.113/2013-7, Processo 007.382/2013-8, Processo 012.892/2013-0, Processo 012.901/2013-0, Processo 021.085/2013-7 e Processo 045.577/2012-9;
9.7. alterar a classificação dos processos TCs Processo 012.892/2013-0 e Processo 016.283/2012-0, apondo-se sobre eles a chancela de sigilo;
9.8. determinar a constituição de processo de monitoramento com vistas à:
9.8.1. avaliação periódica e ao menos anual da classificação de sigilo sobre os processos relacionados à Operação Gárgula da Polícia Federal, originários, nesta Corte, de Fiscalização de Orientação Centralizada realizada nos municípios cearenses, em especial:
9.8.1.1 dos processos TCs Processo 007.720/2012-2, Processo 011.858/2012-5, Processo 011.875/2012-7, Processo 012.077/2012-7, Processo 012.078/2012-3, Processo 012.305/2012-0, Processo 012.307/2012-2, Processo 012.312/2012-6, Processo 012.604/2012-7, Processo 016.283/2012-0, Processo 006.175/2013-9, Processo 007.104/2013-8, Processo 007.111/2013-4, Processo 007.113/2013-7, Processo 007.382/2013-8, Processo 012.892/2013-0, Processo 012.901/2013-0, Processo 021.085/2013-7, Processo 011.877/2012-0, Processo 045.577/2012-9;
9.8.1.2. das respectivas fiscalizações que lhes deram origem, e cujos acórdãos permanecem preservados;
9.8.2.  avaliar a possibilidade de realizar a publicação dos acórdãos outrora proferidos em caráter de sigilo no Portal do TCU (www.tcu.gov.br/acordaos) , para conferir-lhes a devida publicidade, nos termos da Lei de Acesso à Informação, ouvido, em todos os casos, o Ministério Público/TCU;
9.9. deixar a cargo da Secretaria-Geral de Controle Externo (Segecex) a definição da unidade responsável pelo monitoramento e avaliação indicados no subitem 9.8 retro;
9.10. manter o sigilo sobre as peças integrantes deste processo até ulterior deliberação deste Tribunal, em conformidade com o disposto no subitem 9.13 do Acórdão 2816/2017-TCU-Plenário e face as considerações ora trazidas, exceção feita à presente deliberação, haja vista não possuir informações compartilhadas pelo juízo encarregado dos processos da aludida operação;
9.11. restituir os autos à Seproc para providências de sua alçada relativas ao cumprimento dos itens antecedentes e para notificação ao requerente acerca do deferimento do parcelamento requerido, dando-se ciência deste Acórdão à Segecex para fins do cumprimento das medidas constantes dos subitens 9.8 e 9.9 retro.

Tomada de contas especial que apreciou irregularidades envolvendo a execução de contrato de repasse celebrado com o Ministério do Esporte para a construção de uma quadra de esportes no município.

Prefeitura Municipal de Aracati - CE.

3. Interessados/Responsáveis:
3.1. Interessado: Identidade preservada (art. 55, caput, da Lei n. 8.443/1992).
3.2. Responsável: Identidade preservada (art. 55, caput, da Lei n. 8.443/1992).

13.1. Ministros presentes: Bruno Dantas (Presidente), Walton Alencar Rodrigues, Benjamin Zymler, Jorge Oliveira, Antonio Anastasia e Jhonatan de Jesus.
13.2. Ministros-Substitutos presentes: Augusto Sherman Cavalcanti (Relator) e Marcos Bemquerer Costa.

AUGUSTO SHERMAN

Tratam os autos de tomada de tomada de contas especial instaurada em decorrência da conversão de relatório de auditoria realizada na Prefeitura Municipal de Aracati/CE com o objetivo de apurar notícias veiculadas na imprensa acerca de grupos organizados de pessoas e empresas atuando no Estado do Ceará, com o intuito de realizar fraudes em licitações e desviar recursos públicos.
2.	Referido relatório foi apreciado mediante o Acórdão 931/2012-TCU-Plenário, ocasião em que foram examinados diversos instrumentos de transferências voluntárias de recursos federais (contratos de repasse 0231314-61/2007, 0243453-06/2007, 0247869-15/2007 e 0262885-21/2008 e convênio 0262888-54/2008) , dentre os quais o Contrato de Repasse n. 0262885-21, celebrado com o Ministério do Esporte para a construção de uma quadra de esportes, objeto desta tomada de contas especial.
3.	No curso da auditoria, realizada na forma de Fiscalização de Orientação Centralizada (FOC) , e como subsídio aos trabalhos de fiscalização, foi previamente solicitada, no TC-Processo 032.845/2011-1, autorização junto ao Poder Judiciário (11ª Vara da Justiça Federal, Seção Judiciária do Ceará) para o compartilhamento de informações e dados, inclusive sigilosos, em face das investigações realizadas pela Polícia Federal acerca do esquema de fraudes sob investigação no Ceará, em decorrência da denominada "Operação Gárgula", deflagrada à ocasião.
4.	Nos autos do Processo 0007309-65.2008 (IPL 1005/2009) o magistrado encarregado do feito autorizou, mediante decisão prolatada em 26/10/2011, o compartilhamento das informações, resguardado o necessário sigilo, informando ao Tribunal, conforme decisão judicial anexada ao referido TC-Processo 032.845/2011-1, o que fez com que os autos da auditoria, bem como os processos de tomada de contas especial dele decorrentes, fossem tratados como sigilosos, seguindo suas apreciações em sessão de caráter reservado.
5.	Conduzido o feito a deliberação do Plenário, esta Corte Prolatou o Acórdão 2816/2017-TCU-Plenário (sigiloso; peça 226) , mediante o qual decidiu julgar irregulares as contas de diversos responsáveis com imputação de débito e multa proporcional, além de medidas assessórias, como as a seguir:
" (...) 
9.12. determinar à Secex/CE que remeta cópia desta deliberação ao juízo da 11ª Vara da Justiça Federal no Estado do Ceará, responsável pelo compartilhamento das informações sigilosas utilizadas neste feito, também objeto de ação penal em curso na esfera da Justiça Federal, e que tramitava, à época da deflagração da operação, sob sigilo, e indague àquele juízo acerca da necessidade de este Tribunal ainda manter ou não sigilo sobre a deliberação aqui adotada, e/ou sobre as peças do inquérito policial ou da ação penal, remetendo-lhe, para tanto, diligência juntamente com a comunicação dando ciência desta deliberação, a fim de que o Tribunal possa decidir se mantém sigilo sobre a deliberação ora adotada; 
9.13. manter a chancela de sigilo que recai sobre estes autos, aposta por meio do Acórdão 931/2012-TCU-Plenário, inclusive em relação ao presente acórdão, bem como das peças que o fundamentam, nos termos do art. 16 da Portaria TCU 242/2013, as quais devem ser classificadas como reservadas, podendo ser acessadas somente pelos Ministros participantes dos colegiados que vierem a apreciar a matéria e pelas unidades com responsabilidade por agir nestes autos, e cujo termo final de restrição de acesso depende da resposta a que se refere a indagação do item anterior, e
 (...) ." (grifos acrescidos) 
6.	Posteriormente, mediante o Acórdão 1128/2018-TCU-Plenário (peça 469) , esta Corte deu quitação integral da multa no valor de R$ 5.000,00, aplicada à responsável Márcia Maria Eduardo dos Anjos (membro da comissão de licitação) , deliberação essa também mantida sob sigilo.
7.	Foram interpostos recursos de reconsideração pelos responsáveis Srs. Antônio César Coe Pinto, Arthemisio Asevedo Junior e Expedito Ferreira da Costa, apreciados por meio do Acórdão 2800/2019-TCU-Plenário (Rel. o Min. Subst. Marcos Bemquerer Costa) , havendo o Tribunal decidido por conhecer e negar-lhes provimento, mantendo inalterada a deliberação condenatória (peça 508) .
8.	Seguiu-se então a interposição de recurso de revisão por um dos responsáveis, não conhecido por esta Corte (peça 608) , conforme o Acórdão de Relação 517/2021-TCU-Plenário (Rel. o Min. Aroldo Cedraz) .
9.	Esses dois últimos acórdãos, todavia,  não observaram o sigilo sobre a matéria, restando eles publicados nos sistemas de pesquisa integrada do Portal do TCU na Internet, conforme se constata dos links[footnoteRef:2] [footnoteRef:3]desses acórdãos indicados neste relatório. [2:  https://pesquisa.apps.tcu.gov.br/#/redireciona/acordao-completo/%22ACORDAO-COMPLETO-2364733%22;]  [3:   https://pesquisa.apps.tcu.gov.br/#/documento/acordao-completo/*/KEY:%22ACORDAO-COMPLETO-2465226%22/DTRELEVANCIA%20desc,%20NUMACORDAOINT%20desc/0/%20] 
10.	Posteriormente a esses julgamentos, houve instrução da então SecexTCE (peça 654) sobre o pedido de acesso aos autos via e-TCU, formulado pelo responsável Expedito Ferreira da Costa, face o tratamento sigiloso dado ao processo, tendo a unidade instrutiva informado, nesse momento, quanto ao cumprimento do disposto no subitem 9.12 do Acórdão 2816/2017-TCU-Plenário, reproduzido retro.
11.	Por ocasião do exame, este Relator proferiu o seguinte Despacho nos autos (peça 656) :
"Trata-se de tomada de contas especial instaurada em razão de indícios de irregularidades na execução de contrato de repasse celebrado entre a Caixa e o Município de Aracati/CE, objeto da 'Operação Gárgula' da Polícia Federal.
Retornam os autos em razão de pedido de acesso para obtenção de cópia integral do processo, formulado pelo responsável  Sr. Expedito Ferreira da Costa.
O feito foi instruído às peças 654/655 pela SecexTCE. Referida unidade aponta que o sigilo foi aposto aos autos mediante o Acórdão 931/2012-TCU-Plenário, ocasião em que a Corte determinou também que se diligenciasse ao juízo da 11ª Vara Federal no Ceará a fim de indagar se deveria ainda ser mantido, em face do compartilhamento das informações sigilosas da operação policial e da respectiva ação penal, a fim de que o Tribunal pudesse decidir a respeito.
A SecexTCE informa que o juízo não retornou à diligência empreendida, de maneira que se mantém o sigilo dos autos. Todavia, como o acesso é requisitado por responsável, opina no sentido da concessão, com extensão aos demais responsáveis arrolados, os quais foram condenados mediante o Acórdão 2816/2017-TCU-Plenário (peça 654) .
De fato o acesso aos autos às partes é garantido em face do exercício do direito ao contraditório e ampla defesa, razão pela qual deve ser deferido.
Quanto ao sigilo destes autos, bem como de outros processos decorrentes da 'Operação Gárgula', entendo que cabe à SecexTCE aferir, com maior profundidade, se ainda deva ser mantido neste e noutros processos de que fui Relator, haja vista que, consoante noticiado pelo Secretário de Gestão de Processos no TC-Processo 045.577/2012-9 (peça 552) , o juízo daquela Vara Federal informou sobre o levantamento do sigilo do inquérito policial ao receber a ação penal ali informada (peça 361 daqueles autos) , conduzindo aquele titular de secretaria a propor, no referido processo, o levantamento do sigilo específico daqueles autos, matéria essa que ainda será objeto de apreciação, após a oitiva do Ministério Público/TCU. Sabe-se, todavia, que o inquérito policial deu origem a diversas ações penais, sendo ele a base do sigilo então adotado nos processos desta Corte.
Logo, penso que a SecexTCE deve realizar levantamento da situação deste processo e de todos os demais processos decorrentes da 'Operação Gárgula', a fim de verificar se houve resposta do juízo correspondente e se essa resposta abrange o específico inquérito e ação penal objeto do processo, para conduzir efetivamente à proposição de manutenção ao não do sigilo, dando assim efetivo cumprimento ao determinado pelo Tribunal, haja vista que o sigilo dos processos e das deliberações desta Corte não deve ser a regra, considerando o direito de acesso à informação à sociedade brasileira, e a teor da Lei 12.527/2011.
Dessarte, com fundamento nos arts. 144, 157 e 163 do Regimento Interno/TCU defiro o acesso aos autos, formulado pelo requerente, autorizando a Seproc a, nos termos propostos pela SecexTCE:
'a) conceder acesso integral do TC Processo 011.877/2012-0, via e-tcu, aos representantes legais do Sr. Expedito Ferreira da Costa;
b) estender a autorização a que se refere a alínea anterior aos demais responsáveis condenados no âmbito do Acórdão 2816/2017-TCU-Plenário, caso venham a encaminhar ao Tribunal solicitação no mesmo sentido; e
c) incluir, em todos os despachos de concessão de acesso, os alertas constantes do art. 1º, inciso I, alíneas 'a' e 'b', da Portaria-MINS-ASC nº 15, de 28/6/2021.'
Após essas providências, deve a Seproc restituir o processo à SecexTCE para a avaliação do sigilo, em conformidade com os itens 6 e 7 deste Despacho e com a parte final do subitem 9.12 do Acórdão 931/2012-TCU-Plenário." (destaquei) 
12.	Finalmente, em cumprimento à medida determinada por este Relator, bem assim, em razão de pedido de parcelamento formulado pelo responsável Sr. Expedito Ferreira da Costa  (ex-Prefeito) , o feito foi novamente instruído pela então SecexTCE (peça 664; em 20/12/2022) , com o seguinte encaminhamento avalizado pelo titular da unidade à peça 665:
"Trata o presente processo de tomada de contas especial instaurada por força do Acórdão 931/2012-TCU-Plenário, em razão de irregularidades relacionadas à execução do Contrato de Repasse 0262885-21 (Siafi 634291) , celebrado entre o município de Aracati - CE e o Ministério do Esporte, com a interveniência da Caixa Econômica Federal. O processo é oriundo do relatório de auditoria TC Processo 030.947/2011-1.
2.	Em despacho constante da peça 656, o Excelentíssimo Senhor Ministro-Substituto, Augusto Sherman Cavalcanti, entende que, em relação ao sigilo destes autos e ao de outros processos da operação gárgula nos quais atuou como Relator,  cabe à SecexTCE aferir, com maior profundidade, se ainda deve ser mantido pelo fato de que, consoante noticiado pelo Secretário de Gestão de Processos no TC-Processo 045.577/2012-9 (peça 552) , o juízo daquela Vara Federal informou sobre o levantamento do sigilo do inquérito policial ao receber a ação penal ali informada (peça 361 daqueles autos) , conduzindo aquele titular de secretaria a propor, no referido processo, o levantamento do sigilo específico daqueles autos, matéria essa que ainda será objeto de apreciação, após a oitiva do Ministério Público/TCU.
3.	No mesmo despacho a que se refere o item anterior, o Relator afirma ainda que a SecexTCE deve realizar levantamento da situação deste processo e de todos os demais processos decorrentes da 'Operação Gárgula', a fim de verificar se houve resposta do juízo correspondente e se essa resposta abrange o específico inquérito e ação penal objeto do processo, para conduzir efetivamente à proposição de manutenção ao não do sigilo, dando assim efetivo cumprimento ao determinado pelo Tribunal, haja vista que o sigilo dos processos e das deliberações desta Corte não deve ser a regra, considerando o direito de acesso à informação à sociedade brasileira, e a teor da Lei 12.527/2011.
4.	Além da questão descrita nos itens 2 e 3 acima, consta da peça 663 pedido de parcelamento formulado pelo representante legal do Sr. Expedito Ferreira da Costa. No pedido, o causídico, pelo fato de o processo 'ainda estar em andamento' e não ter sido configurada               'má-fé/dolo', requer o parcelamento em 36 meses do débito imputado ao seu cliente sem a incidência de juros.
5.	Em atendimento ao despacho de Autoridade acostado à peça 656, foi realizado levantamento de todos os processos de tomadas de contas especiais relativos à operação Gárgula relatados pelo MINS-ASC em trâmite no Tribunal ou arquivados. Para demonstrar a situação individualizada dos processos, inclusive a dos presentes autos, foi elaborada a tabela abaixo:
	Processo
	Relator
	Processo Sigiloso/Peças sigilosas
	Situação 
	Inquérito Policial
	Houve levantamento do sigilo do inquérito policial pelo Poder Judiciário quando do recebimento da ação judicial?
	Foi realizada diligência ao Poder Judiciário acerca da necessidade de se manter o sigilo dos autos?
	Houve resposta à diligência realizada pelo Tribunal?

	Processo 007.720/2012-2 (Maracanau/CE - Contrato de Repasse/Siafi nº 602628) 
	ASC
	Não/Sim
	Aberto
	IPL 1005/2009 - Gargula I (como desdobramento desse inquérito foi instaurado o de nº 1408/2011 - crimes de quadrilha ou bando e lavagem de dinheiro) 
	NA
	NA
	Sequer foi realizada diligência à Justiça Federal. Isso  porque o processo não está classificado como sigiloso

	Processo 011.858/2012-5 (Aracati/CE - Contrato de Repasse/Siafi 602676) 
	ASC
	Sim/Sim
	Aberto
	1005/2009  - Gárgula I (como desdobramento desse inquérito foi instaurado o de nº 1408/2011 - crimes de quadrilha ou bando e lavagem de dinheiro) 
	Não
	Sim (peças 303 e 490
	Não houve resposta ao Tribunal/Sigilo deve ser mantido

	Processo 011.872/2012-8 (Aracati/CE - Contrato de Repasse/Siafi  612989) 
	ASC
	Sim/Sim
	Aberto
	1005/2009 - Gárgula I (como desdobramento desse inquérito foi instaurado o de nº 1408/2011 - crimes de quadrilha ou bando e lavagem de dinheiro
	Sim, mas parcial (preservar informações referentes à intimidade dos acusados) sigilo
	Sim (peças 361 e 399) 
	Sim, no sentido de que com relação aos autos da Ação Penal, bem como aos do Inquérito Policial e apensos rege a publicidade. No entanto, foi ressaltado que se deve ter cautela quanto às informações que se referem à intimidade dos acusados (peça 420) .
Na peça 228, o Relator autorizou o acesso aos demais responsáveis

	Processo 011.875/2012-7
 (Aracati/CE  - Contrato de Repasse/Siafi 614506) 
	ASC
	Sim/Sim
	Aberto
	1005/2009 - Gárgula I (como desdobramento desse inquérito foi instaurado o de nº 1408/2011 - crimes de quadrilha ou bando e lavagem de dinheiro
	Não
	Sim (peças 270 e 323) 
	Não houve resposta ao Tribunal/Sigilo deve ser mantido

	Processo 011.877/2012-0 (Aracati/CE - Contrato de Repasse/Siafi 634291) 
	ASC
	Sim/Sim
	Aberto
	1005/2009 - Gárgula I (como desdobramento desse inquérito foi instaurado o de nº 1408/2011 - crimes de quadrilha ou bando e lavagem de dinheiro) 
	Não
	Sim (peça 318) 
	Sim, no sentido de que toda a documentação decorrente do IPL 1005/2008 deve ser mantida em sigilo até o trânsito em julgado da ação (peça 355) 

	Processo 012.077/2012-7 (Aracoiaba/CE - Contrato de Repasse/Siafi nº 642625) 
	ASC
	Sim/Sim
	Aberto
	1005/2009 - Gárgula I (como desdobramento desse inquérito foi instaurado o de nº 1408/2011 - crimes de quadrilha ou bando e lavagem de dinheiro) 
	Não
	Sim (peças 415 e 520) 
	Não houve resposta ao Tribunal/Sigilo deve ser mantido

	Processo 012.078/2012-3 (Araicoaba/CE - Convênio/Siafi nº 599934) 
	ASC
	Sim/Sim
	Aberto
	1005/2009 - Gárgula I (como desdobramento desse inquérito foi instaurado o de nº 1408/2011 - crimes de quadrilha ou bando e lavagem de dinheiro) 
	Não
	Sim (peças 149 e 178) 
	Sim. No entanto, a resposta (peça 149) questionou o Tribunal o fato de não ter sido informado no expediente de diligência o número do processo judicial que tramitava na 11ª Vara Federal. Logo, a resposta foi inconclusiva. A informação complementar não foi remetida à 11ª Vara Federal, embora novo alerta sobre essa lacuna tenha sido dado no item 9.4 do Acórdão 1544/2020-TCU-Plenário. Tal incumbência seria da Seproc, unidade responsável pela gestão processual.  O sigilo deve ser mantido. É importante ressaltar que em despacho exarado pelo Relator (peça 192) foi autorizado o acesso ao autos a todos os responsáveis.

	Processo 012.305/2012-0 (Pacatuba/CE - Convênio/Siafi nº 555820) ) 
	ASC
	Não/Sim
	Encerrado
	1005/2009 - 1 - Gárgula I (como desdobramento desse inquérito foi instaurado o de nº 1408/2011 - crimes de quadrilha ou bando e lavagem de dinheiro) e IPL nº 176/2010 - SR/DPF/CE - Gárgula II
	Não
	Não
	Não se aplica (A apreciação do processo baseou-se exclusivamente nas provas coletadas pela equipe de auditoria da então Secex/CE - itens 10, 11 e 12 do Voto Condutor do Acórdão 3514/2014-TCU-Plenário - peça 35, p. 4) 

	Processo 012.307/2012-2 (Pacatuba/  Convênio/Siafi nº 588688) 
	ASC
	Sim/Sim
	Aberto
	1005/2009 - Gárgula I (como desdobramento desse inquérito foi instaurado o de nº 1408/2011 - crimes de quadrilha ou bando e lavagem de dinheiro) e IPL nº 176/2010 - SR/DPF/CE - Gárgula II
	Não (processo continua sigiloso) 
	NA
	Não se aplica. A apreciação do processo baseou-se exclusivamente nas provas coletadas pela equipe de auditoria da então Secex/CE (item 13 do Voto Condutor do Acórdão 3515/2014-TCU-Plenário) 

	Processo 012.312/2012-6
 (Pacatuba/CE) 
	ASC
	Sim/Sim
	Aberto
	1005/2009 - Gárgula I (como desdobramento desse inquérito foi instaurado o de nº 1408/2011 - crimes de quadrilha ou bando e lavagem de dinheiro) 
	Não
	Sim (peças 251 e 264) 
	Não houve resposta ao Tribunal/Sigilo deve ser mantido

	Processo 012.604/2012-7 (Pacatuba/CE - Contrato de Repasse/Siafi nº 568157) ) 
	ASC
	Não/Sim
	Aberto
	1005/2009 - Gárgula I (como desdobramento desse inquérito foi instaurado o de nº 1408/2011 - crimes de quadrilha ou bando e lavagem de dinheiro) 
	Não
	Sim (peças 221 e 227) 
	Sim, no sentido de que toda a documentação decorrente do IPL 1005/2008 deve ser mantida em sigilo até o trânsito em julgado da ação (peça 234) 

	Processo 016.283/2012-0 (Eusébio/CE - Contrato de Repasse/Siafi nº 612589) 
	ASC
	Não/Sim 
	Aberto
	1005/2009 - Gárgula I (como desdobramento desse inquérito foi instaurado o de nº 1408/2011 - crimes de quadrilha ou bando e lavagem de dinheiro) 
	Não
	NA
	O Relator não requereu a realização de diligência à 11ª Vara Federal para que fosse indagado sobre a necessidade de manter ou não o sigilo dos autos em face das provas provenientes da Operação Gárgula. No entanto, o Acórdão 3133/2021-TCU-Plenário, prolatado em sede de embargos de declaração, manteve o sigilo que recai sobre os autos (item 9.2 - peça 495) 

	Processo 006.175/2013-9 (Marco/CE - Convênio/Siafi nº 620510) 
	ASC
	Não/Sim
	Aberto
	1005/2009 - Gárgula I (como desdobramento desse inquérito foi instaurado o de nº 1408/2011 - crimes de quadrilha ou bando e lavagem de dinheiro
	NA
	NA
	Não se aplica (A apreciação do processo baseou-se exclusivamente nas provas coletadas pela equipe de auditoria da então Secex/CE - item 17 do Voto Condutor do Acórdão 740/2016-TCU-Plenário - peça 118) 

	Processo 007.104/2013-8 (Parambu/CE - Contrato de Repasse/Siafi nº 612312) 
	ASC
	Não/Sim
	Arquivado
	1005/2009 - Gárgula I (como desdobramento desse inquérito foi instaurado o de nº 1408/2011 - crimes de quadrilha ou bando e lavagem de dinheiro
	NA
	NA
	Não se aplica (De acordo com o item 16 do Voto Condutor do Acórdão 1481/2014-TCU-Plenário, não houve juntada aos autos de documentos relativos a dados ou informações concernentes às investigações da polícia ou da justiça federal) . A chancela de sigiloso foi retirada.

	Processo 007.111/2013-4 (Parambu/CE - Contrato de Repasse/Siafi nº 614129) 
	ASC
	Não/Sim
	Arquivado
	1005/2009 - Gárgula I (como desdobramento desse inquérito foi instaurado o de nº 1408/2011 - crimes de quadrilha ou bando e lavagem de dinheiro
	NA
	NA
	Não se aplica (De acordo com o item 17 do Voto Condutor do Acórdão 203/2015-TCU-Plenário, não houve juntada aos autos de documentos relativos a dados ou informações concernentes às investigações da polícia ou da justiça federal) . A chancela de sigiloso foi retirada.

	Processo 007.113/2013-7 (Parambu/CE - Contrato de Repasse/Siaf nº 567756) 
	ASC
	Não/Sim
	Aberto
	1005/2009 - Gárgula I (como desdobramento desse inquérito foi instaurado o de nº 1408/2011 - crimes de quadrilha ou bando e lavagem de dinheiro) 
	NA
	NA
	Não se aplica (A chancela de sigilo foi retirada por meio do item 9.9 do Acórdão 663/2016-TCU-Plenário - peça 174) .

	Processo 007.382/2013-8 (Aquiraz/CE - Contrato de Repasse/Siafi nº 613865) 
	ASC
	Sim/Sim
	Aberto
	1005/2009 - Gárgula I (como desdobramento desse inquérito foi instaurado o de nº 1408/2011 - crimes de quadrilha ou bando e lavagem de dinheiro) 
	Não
	Sim (peças 400 e 408) 
	Não houve resposta ao Tribunal/Sigilo deve ser mantido

	Processo 012.892/2013-0               (Maranguape /CE - Contrato de Repasse/Siafi nº 567553) 
	ASC
	Não/Sim
	Arquivado
	1005/2009 - Gárgula I (como desdobramento desse inquérito foi instaurado o de nº 1408/2011 - crimes de quadrilha ou bando e lavagem de dinheiro) 
	Não
	Não
	Embora esteja arquivado, o processo deveria estar classificado como sigiloso. Houve     compartilhamento e uso das informações produzidas pela Polícia Federal, Ministério Público e Poder Judiciário nas razões de decidir do TCU,. Não houve diligência ao Poder Judiciário para inquirir sobre a necessidade de se manter o sigilo das informações. No entanto, em outros processos, a exemplo do TC's Processo 012.604/2012-7 e Processo 011.877/2012-0, o sigilo foi mantido pelo Poder Judiciário até o trânsito em julgado da ação.

	Processo 012.901/2013-0
 (Maranguape/CE - Contrato de Repasse/Siafi nº 645574) 
	ASC
	Sim/Sim
	Aberto
	1005/2009 - Gárgula I (como desdobramento desse inquérito foi instaurado o de nº 1408/2011 - crimes de quadrilha ou bando e lavagem de dinheiro) 
	Não
	peças 303 e  331
	Sim (peça 338) . Pela manutenção do sigilo

	Processo 021.085/2013-7
 (Cascavel/CE - Contrato de Repasse/Siafi 738993) 
	ASC
	Não/Sim
	Aberto
	1005/2009 - Gárgula I (como desdobramento desse inquérito foi instaurado o de nº 1408/2011 - crimes de quadrilha ou bando e lavagem de dinheiro) 
	NA
	Não
	Não se aplica (A apreciação do processo baseou-se exclusivamente nas provas coletadas pela equipe de auditoria da então Secex/CE - item 18 do Voto Condutor do Acórdão 2818/2017-TCU-Plenário - peça 109) 

6.	Em síntese, foram detectadas as seguintes situações após o levantamento de processos requerido pelo Relator:
a) o Poder Judiciário não respondeu à diligência que lhe foi remetida pelo TCU, logo o sigilo deve ser mantido;
b) houve resposta expressa do Poder Judiciário à diligência do TCU no sentido de que o sigilo deve ser mantido até o trânsito em julgado da ação penal;
c) houve resposta do Judiciário no sentido de que com relação aos autos da Ação Penal, bem como aos do Inquérito Policial e apensos rege a publicidade. No entanto, foi ressaltado que se deve ter cautela quanto às informações que se referem à intimidade dos acusados (TC Processo 011.872/2012-8 - peça 420) .
7.	Há outros casos revelados pelo levantamento em que o processo não está chancelado como sigiloso, porém, contém peças sigilosas, o que, vem tornando o acesso ao inteiro teor dos autos pelas partes mais burocrático. Isso porque, a cada pedido formulado por responsáveis, o processo deve ser instruído pela Unidade Técnica e, posteriormente, submetido ao Relator para deliberação. Faz-se necessário ressaltar que em poucos processos, a exemplo dos TCs Processo 011.872/2012-8 e Processo 012.078/2012-3, o Relator, ao decidir sobre um pedido de acesso aos autos formulado por determinado responsável, estendeu a autorização para os demais, o que agiliza, em demasia, os trabalhos da Seproc e da própria UT. Além de, obviamente, desburocratizar o acesso aos autos pelas partes e/ou seus respectivos procuradores.
8.	A par do relatado no item anterior, sugerimos ao Relator que, a exemplo do ocorrido nos TCs Processo 011.872/2012-8 e Processo 012.078/2012-3, autorize a Secretaria de Gestão de Processos - Seproc a deferir, caso seja solicitado por responsáveis ou seus respectivos procuradores, o acesso eletrônico a todas as peças, inclusive as sigilosas, aos TCs Processo 007.720/2012-2, Processo 011.858/2012-5, Processo 011.875/2012-7,  Processo 012.077/2012-7, Processo 012.078/2012-3, Processo 012.305/2012-0, Processo 012.307/2012-2, Processo 012.312/2012-6, Processo 012.604/2012-7, Processo 016.283/2012-0, Processo 006.175/2013-9, Processo 007.104/2013-8, Processo 007.111/2013-4, Processo 007.113/2013-7, Processo 007.382/2013-8, Processo 012.892/2013-0, Processo 012.901/2013-0 e Processo 021.085/2013-7. Caso a sugestão ora formulada seja acatada pelo Relator, propõe-se ainda que seja determinado à Seproc a juntada, por cópia, do despacho a ser prolatado nos citados processos.
9.	Por fim, sugerimos ao Relator que seja determinado à Secretaria de Gestão de Processos - Seproc que aponha a chancela de sigiloso aos TCs Processo 012.892/2013-0 e Processo 016.283/2012-0. No primeiro caso, porque o Tribunal, a partir de compartilhamento, usou as informações produzidas pela Polícia Federal, Ministério Público e Poder Judiciário em suas  razões de decidir e deixou de indagar ao Poder Judiciário se o sigilo devia ou não ser mantido. Já o segundo, devido ao fato de o item 9.2 do Acórdão 3133/2021-TCU-Plenário ter mantido o sigilo do processo. É importante citar que em outros processos, na quase totalidade dos casos, o Poder Judiciário, em resposta à diligência que lhe foi enviada, manifestou-se pela manutenção do sigilo das informações compartilhadas até o trânsito em julgado da ação penal.
10. No que tange ao pedido de parcelamento formulado pelo representante legal do Sr. Expedito Ferreira da Costa, faz-se necessário destacar que uma vez julgado o mérito do processo, com imputação de débito, não há como afastar a incidência dos acréscimos legais, juros de mora inclusive, sobre eventual parcelamento da dívida atualizada (art. 26 da Lei 8.443/92 c/c art. 217 do RI/TCU) , por ausência de previsão regimental para tanto. Nesse sentido, tem-se o Acórdão 7935/2018-TCU-Segunda Câmara, relatado pelo Excelentíssimo Senhor Ministro-Substituto, Augusto Sherman Cavalcanti. 
11. No caso concreto, o Tribunal manifestou-se sobre o mérito do processo por meio do Acórdão 2816/2017-TCU-Plenário (peça 226) . Em sede de recurso de reconsideração, o Tribunal prolatou o Acórdão 2800/2019-TCU-Plenário (peça 508) , ocasião em que lhe negou provimento. No caso específico do Sr. Expedito Ferreira da Costa, a decisão condenatória transitou em julgado no dia 11/1/2020 (peça 520) .
12. Dessa forma, sugerimos ao Tribunal que autorize nos termos do art. 217 do Regimento Interno/TCU e do art. 26 da Lei 8.443/1992, o recolhimento parcelado do débito abaixo discriminado aos cofres do Tesouro Nacional, atualizado monetariamente e acrescido de juros de mora devidos, a partir da data especificada, em 36 parcelas mensais consecutivas. A título de registro, o processo será encaminhado ao MP/TCU em função do pedido de parcelamento.
	Data da Ocorrência
	Valor Original do Débito (R$) 

	23/10/2010
	127.974,56

13. Em face do exposto, submetemos o presente processo à consideração superior, para posterior envio ao Relator, via MP/TCU, com as seguintes propostas:
a) autorizar, nos termos do art. 217 do Regimento Interno/TCU e do art. 26 da Lei 8.443/1992, o recolhimento parcelado do débito abaixo discriminado, atualizado monetariamente e acrescido de juros de mora devidos, a partir da data especificada, até o prazo abaixo fixado, aos cofres do Tesouro Nacional, em 36 parcelas mensais consecutivas;
	Data da Ocorrência
	Valor Original do Débito (R$) 

	23/10/2010
	127.974,56

b) fixar o vencimento da primeira parcela em 15 dias a contar do recebimento da notificação e o das demais a cada 30 dias, com incidência de correção monetária e juros de moras sobre o valor de cada parcela;
c) alertar a responsável que a inadimplência de qualquer parcela acarretará vencimento antecipado do saldo devedor; 
d) autorizar a Secretaria de Gestão de Processos - Seproc a deferir, caso seja solicitado por responsáveis ou seus respectivos procuradores, o acesso eletrônico a todas as peças, inclusive as sigilosas, aos TCs Processo 007.720/2012-2, Processo 011.858/2012-5, Processo 011.875/2012-7,  Processo 012.077/2012-7, Processo 012.078/2012-3, Processo 012.305/2012-0, Processo 012.307/2012-2, Processo 012.312/2012-6, Processo 012.604/2012-7, Processo 016.283/2012-0, Processo 006.175/2013-9, Processo 007.104/2013-8, Processo 007.111/2013-4, Processo 007.113/2013-7, Processo 007.382/2013-8, Processo 012.892/2013-0, Processo 012.901/2013-0 e Processo 021.085/2013-7;
e) caso a proposta contida na alínea anterior seja acatada, determinar à Secretaria de Gestão de Processos - Seproc que proceda à juntada, por cópia, da decisão que vier a ser proferida aos TCs Processo 007.720/2012-2, Processo 011.858/2012-5, Processo 011.875/2012-7,  Processo 012.077/2012-7, Processo 012.078/2012-3, Processo 012.305/2012-0, Processo 012.307/2012-2, Processo 012.312/2012-6, Processo 012.604/2012-7, Processo 016.283/2012-0, Processo 006.175/2013-9, Processo 007.104/2013-8, Processo 007.111/2013-4, Processo 007.113/2013-7, Processo 007.382/2013-8, Processo 012.892/2013-0, Processo 012.901/2013-0 e Processo 021.085/2013-7; e
f) determinar à Secretaria de Gestão de Processos - Seproc que aponha a chancela de sigiloso aos TCs Processo 012.892/2013-0 e Processo 016.283/2012-0."
13.	O Ministério Público/TCU, neste feito representado pelo Subprocurador-Geral Paulo Soares Bugarin, manifestou-se à peça 666 nos seguintes termos:
"Com fundamento no art. 26 da Lei 8.443/92, c/c o art. 217 do Regimento Interno deste Tribunal, este representante do Ministério Público de Contas acolhe a proposta apresentada pela unidade técnica (peça 664) , no sentido de que seja autorizado o parcelamento do débito imputado ao responsável Expedito Ferreira da Costa, por meio do Acórdão 2816/2017-TCU-Plenário (peça 226) , em 36 parcelas mensais, incidindo atualização monetária e juros de mora.
2.	Em acréscimo à proposição contida na instrução, sugiro que também seja acolhido o pedido, formulado no expediente acostado à peça 663, p. 4, de parcelamento da multa que lhe foi aplicada pelo mesmo decisum, em 36 parcelas, atualizadas monetariamente.".
É o relatório.

Alfredo Narciso da Costa Neto (OAB-CE 19102) e outros.

Subprocurador-Geral Paulo Soares Bugarin.

TOMADA DE CONTAS ESPECIAL. OPERAÇÃO GÁRGULA DA POLÍCIA FEDERAL. PROCESSO ORIUNDO DE CONVERSÃO DE AUDITORIA NA MODALIDADE FOC. CONTRATAÇÃO DE EMPRESA SEM CAPACIDADE OPERACIONAL PARA EXECUÇÃO DE OBRAS COM RECURSOS PROVENIENTES DE TRANSFERÊNCIAS VOLUNTÁRIAS. CONDENAÇÃO SOLIDÁRIA EM DÉBITO E APLICAÇÕES DE SANÇÕES. COMPARTILHAMENTO DE INFORMAÇÕES. NATUREZA SIGILOSA DOS AUTOS. INTERPOSIÇÃO DE RECURSOS DE RECONSIDERAÇÃO COM NEGATIVA DE PROVIMENTO. PEDIDO DE PARCELAMENTO DO DÉBITO PELO EX-PREFEITO. CONSIDERAÇÕES SOBRE A MANUTENÇÃO DO SIGILO APÓS LEVANTAMENTO SITUACIONAL DOS PROCESSOS ORIUNDOS DA FOC PELA UNIDADE INSTRUTIVA. NECESSIDADE DE MANUTENÇÃO DO SIGILO ATÉ O TRÂNSITO EM JULGADO DAS AÇÕES PENAIS. PROVIDÊNCIAS NECESSÁRIAS AO MONITORAMENTO DAS QUESTÕES SIGILOSAS. DEFERIMENTO DO PARCELAMENTO NOS TERMOS PROPOSTOS PELOS PARECERES. OUTRAS PROVIDÊNCIAS. CIÊNCIA.

TOMADA DE CONTAS ESPECIAL (TCE)

Unidade de Auditoria Especializada em Tomada de Contas Especial (AudTCE).

Cuidam os autos de tomada de tomada de contas especial instaurada em decorrência da conversão de relatório de auditoria realizada na Prefeitura Municipal de Aracati/CE com o objetivo de apurar notícias veiculadas na imprensa acerca de grupos organizados de pessoas e empresas atuando no Estado do Ceará, com o intuito de realizar fraudes em licitações e desviar recursos públicos.
I
2.	Referido relatório foi apreciado mediante o Acórdão 931/2012-TCU-Plenário, ocasião em que foram examinados diversos instrumentos de transferências voluntárias de recursos federais (contratos de repasse 0231314-61/2007, 0243453-06/2007, 0247869-15/2007 e 0262885-21/2008 e convênio 0262888-54/2008) , dentre os quais o Contrato de Repasse n. 0262885-21, celebrado com o Ministério do Esporte para a construção de uma quadra de esportes, objeto desta tomada de contas especial.
3.	No curso da auditoria, realizada na forma de Fiscalização de Orientação Centralizada (FOC) , e como subsídio aos trabalhos de fiscalização, foi previamente solicitada, no TC-Processo 032.845/2011-1, autorização junto ao Poder Judiciário (11ª Vara da Justiça Federal, Seção Judiciária do Ceará) para o compartilhamento de informações e dados, inclusive sigilosos, em face das investigações realizadas pela Polícia Federal acerca do esquema de fraudes sob investigação no Ceará, em decorrência da denominada "Operação Gárgula", deflagrada à ocasião.
4.	Nos autos do Processo 0007309-65.2008 (IPL 1005/2009) o magistrado encarregado do feito autorizou, mediante decisão prolatada em 26/10/2011, o compartilhamento das informações, resguardado o necessário sigilo, informando ao Tribunal, conforme decisão judicial anexada ao referido TC-Processo 032.845/2011-1, o que fez com que os autos da auditoria, bem como os processos de tomada de contas especial dele decorrentes, fossem tratados como sigilosos, seguindo suas apreciações em sessão de caráter reservado.
5.	Conduzido o feito a deliberação do Plenário, esta Corte prolatou o Acórdão 2816/2017-TCU-Plenário (sigiloso; peça 226) , mediante o qual decidiu, dentre outras providências, julgar irregulares as contas, condenar os responsáveis solidários pelo débito imputado ante a ausência de nexo de causalidade face a contratação de empresa sem capacidade operacional para executar o objeto, aplicar-lhes as sanções previstas nos arts. 46, 57, 58 e 60 da Lei 8.443/1992 (multas proporcionais, individuais, e sanções de inabilitação e inidoneidade) , conforme acórdão de natureza sigilosa, reproduzido no relatório precedente.
6.	À ocasião, esta Corte, ao manter o sigilo sobre os autos com termo final de restrição de acesso dependente da resposta de autoridade judicial sobre a matéria (subitem 9.13) , determinou ainda que se indagasse ao juízo sobre a manutenção do sigilo sobre a deliberação e/ou sobre as peças do inquérito ou ação penal, a fim de que o Tribunal deliberasse posteriormente sobre o levantamento daquele (subitem 9.12) .
7.	Consoante exposto no relatório precedente, posteriormente a esse julgado um dos responsáveis quitou a multa aplicada com fundamento no art. 58 da LOTCU, sendo tal quitação certificada por acórdão de relação, também de natureza sigilosa.
8.	Outros responsáveis interpuseram recursos de reconsideração e de revisão, sendo o primeiro com negativa de provimento deste Tribunal, e, o segundo, não conhecido. As deliberações adotadas, todavia, não se mantiveram sob sigilo, sendo publicadas no Portal do TCU na Internet, haja vista que seus textos não indicaram expressamente decisão sobre sigilo (Acórdão 2800/2019-TCU-Plenário, Rel. o Min. Subst. Marcos Bemquerer Costa; e Acórdão de Relação 517/2021-TCU-Plenário, Rel. o Min. Aroldo Cedraz) .
9.	Posteriormente, o responsável Sr. Expedito Ferreira da Costa, ex-Prefeito do Município de Aracati/CE, condenado em solidariedade com outros responsáveis na referida deliberação, compareceu a este feito para requerer acesso eletrônico e integral às peças deste processo de natureza sigilosa. Já com tal acesso, requereu fosse concedido parcelamento do débito e da multa proporcional aplicada em 36 vezes. Na oportunidade, pleiteou que fossem dispensados os juros de mora, mantendo-se apenas a correção monetária, aduzindo, para tanto, ausência de dolo ou má-fé.
10.	Ao examinar primeiramente o pedido de acesso integral ao processo sigiloso, a então SecexTCE informou a este Relator que diligência realizada ao juízo da 11ª Vara Federal no Ceará não havia retornado informação sobre a manutenção ou não do sigilo, conforme requerido no subitem 9.12 do acórdão condenatório, de maneira que deveria ser mantido por este Tribunal. Assim, diante do sigilo, alvitrou que este Relator concedesse acesso ao requerente, com extensão aos demais responsáveis arrolados, medida com a qual consenti, conforme razões explicitadas no Despacho reproduzido retro.
11.	Todavia, pontuei (peça 656) que quanto ao sigilo destes autos, bem como de outros processos decorrentes da "Operação Gárgula", caberia à SecexTCE aferir, com maior profundidade, se ainda devesse ser mantido neste e noutros processos de que fui Relator, haja vista que, consoante noticiado pelo Secretário de Gestão de Processos no TC-Processo 045.577/2012-9 (peça 552) , o juízo daquela Vara Federal informou sobre o levantamento do sigilo do inquérito policial ao receber a ação penal ali informada (peça 361 daqueles autos) , conduzindo aquele titular de secretaria a propor, no referido processo, o levantamento do sigilo específico daqueles autos, matéria essa que ainda seria objeto de apreciação, após a oitiva do Ministério Público/TCU, segundo por mim determinado à peça 604 do referido TC-Processo 045.577/2012-9. 
12.	Cabe, a propósito, o registro de que nada foi decidido a respeito dessa proposição, uma vez que houve interposição de Embargos de Declaração em Recurso de Reconsideração naquele TC-Processo 045.577/2012-9, o qual foi remetido ao Gabinete do Ministro Antônio Anastasia, não mais retornando a este Relator original para decisão sobre o sigilo.
13.	Como o inquérito policial de referência deu origem a diversas ações penais, sendo ele a base do sigilo então adotado nos processos desta Corte, entendi que seria adequado determinar à então SecexTCE que realizasse levantamento da situação deste processo e de todos os demais processos decorrentes da "Operação Gárgula", a fim de verificar se houve resposta do juízo correspondente e se essa resposta abrangia o específico inquérito e ação penal objeto do processo, para conduzir efetivamente à proposição de manutenção ao não do sigilo, dando assim efetivo cumprimento ao determinado pelo Tribunal, haja vista que o sigilo dos processos e das deliberações desta Corte não deve ser a regra, considerando o direito de acesso à informação à sociedade brasileira, e a teor da Lei 12.527/2011. E assim o fiz no Despacho de peça 656 deste autos.
II
14.	Retornaram os autos com a análise e pronunciamento consignados no relatório precedente.
15.	Em síntese, a unidade instrutiva concluiu que há as seguintes situações envolvendo os processos da "Operação Gárgula", as quais estão indicadas em tabela constante do relatório precedente:
	a) há casos em que o Poder Judiciário não respondeu à diligência que lhe foi remetida, logo o sigilo deve ser mantido;
	b) há situações em que houve resposta expressa do Poder Judiciário à diligência, no sentido de que o sigilo deve ser mantido até o trânsito em julgado da ação penal (correspondente à maioria dos casos) ;
	c) há um caso em que houve resposta do Judiciário no sentido de que, com relação aos autos da Ação Penal, bem como aos do Inquérito Policial e apensos, rege a publicidade, sendo ressaltado, no entanto, que se deve ter cautela quanto às informações que se referem à intimidade dos acusados (TC Processo 011.872/2012-8 - peça 420) ; e
	d) há outros casos revelados pelo levantamento em que o processo não está chancelado como sigiloso, porém, contém peças sigilosas, o que vem tornando o acesso ao inteiro teor dos autos pelas partes mais burocrático, haja vista que a cada pedido formulado por responsáveis, o processo deve ser instruído pela unidade e remetido ao relator para deliberação de acesso.
16.	Acerca do parcelamento requerido, a unidade instrutiva propõe seja concedido em 36 parcelas, com incidência de atualização monetária e juros de mora sobre a dívida decorrente da imputação de débito, uma vez que esses juros constaram do acórdão condenatório, não havendo que se falar em seu afastamento uma vez decidido o mérito com trânsito em julgado, na linha de precedente julgado deste Tribunal citado na instrução, em acórdão de minha relatoria.
17.	Dessarte, as proposições da então SecexTCE (atualmente AudTCE) , sinteticamente extraídas da peça instrutiva, são no sentido de: 
	a) deferir o parcelamento, nos termos alvitrados;
	b) manter o sigilo destes autos; 
	c) autorizar previamente o deferimento pela Seproc do acesso eletrônico pelos responsáveis ou seus procuradores nos diversos processos sigilosos indicados na instrução, a fim de desburocratizar esse acesso às partes que dela necessitam para exercício das faculdades processuais;
	d) juntar cópia da decisão que vier a ser adotada aos referidos processos; e
	e) apor o sigilo aos seguintes processos da "Operação Gárgula": TCs Processo 012.892/2013-0 e Processo 016.283/2012-0.
18.	 De sua vez, o representante do Ministério Público manifestou-se unicamente acerca do pedido de parcelamento formulado, ocasião em que observou a necessidade de acolhimento também do parcelamento da multa proporcional aplicada, a qual não constou da parte propositiva da instrução.
III
19.	Com relação ao pedido de parcelamento formulado, acolho integralmente as proposições da unidade instrutiva, com o acréscimo do Parquet especializado, nos termos do art. 26 da Lei 8.443/1992 c/c o art. 217 do Regimento Interno/TCU.
20.	Relativamente à medida por mim determinada, concernente ao levantamento da situação de sigilo dos processos da aludida operação policial, entendo que cabe providência adicional relativa ao encaminhamento da matéria.
21.	Como visto, este Tribunal realizou trabalhos de fiscalização, na modalidade FOC, em diversos municípios cearenses, muitos dos quais em época quase que contemporânea às operações realizadas pela Polícia Federal em conjunto com a Controladoria-Geral da União, diante de um esquema de fraudes em licitações e contratações envolvendo recursos de toda ordem, e especialmente, os federais provenientes de transferências voluntárias.
22.	O cruzamento de dados realizado na etapa de planejamento já orientava para um possível esquema envolvendo empresas fantasmas, sem capacidade operacional, sem estrutura e sem empregados, as quais, vencendo licitações possivelmente fraudadas, resultariam na celebração de contratos que seriam executados por terceiros, como servidores ou funcionários da própria prefeitura, ou ainda, com recursos de outras fontes, possibilitando o desvio das verbas federais repassadas. As empresas, portanto, apenas fariam parte do esquema para conferir ares de legalidade às contratações e aos pagamentos realizados, propiciando o desvio de recursos.
23.	Para essas apurações, e para reforçar ou confirmar a participação de empresas e pessoas no possível esquema de fraudes, este Tribunal lançou mão de solicitação de compartilhamento das informações reunidas também nos inquéritos policiais e ações penais, de sorte que o sigilo foi compartilhado a este Tribunal, disso resultando em deliberações adotadas em sessão de caráter reservado, muitas das quais sequer foram publicadas pelos sistemas informatizados, no Portal do TCU na Internet (pesquisa integrada/acórdãos: www.tcu.gov.br/acordaos) , a exemplo do Acórdão 2816/2017-TCU-Plenário, proferido sobre o mérito destas contas, atualmente em sigilo.
24.	Nesse referido acórdão, como em outros conduzidos ao Plenário, sob minha relatoria, sugeri, ao examinar o mérito do processo, determinação que foi acolhida pela Corte com vistas a que fosse indagado ao juízo se a decisão de sigilo deveria ser mantida. O objetivo, obviamente, consistia em dar publicidade ao julgamento das contas dos responsáveis, haja vista que segundo a Lei de Acesso à Informação vige a regra da publicidade dessas informações aos cidadãos, sendo o sigilo exceção.
25.	Ocorre que neste específico processo houve deliberações posteriores que não observaram o sigilo. Ainda, tornou-se necessário o levantamento de informações sobre a situação da manutenção ou não do sigilo neste e nos demais processos, haja vista informação constante de um deles de que o sigilo poderia ser levantado, medida que implicaria, a meu ver, em deliberação desta Corte de Contas não apenas no sentido de levantar o sigilo específico do processo, ou de suas peças processuais, mas também, fazer publicar no Portal do TCU na Internet os acórdãos condenatórios proferidos e respectivos recursos, dando-se a eles a devida publicidade.
26.	Ocorre que neste processo restou sinalizado pela unidade instrutiva que o juízo responsável pelo compartilhamento das informações havia entendido pela manutenção do sigilo daquelas peças compartilhadas até o trânsito em julgado da ação penal. Sendo elas utilizadas nas deliberações adotadas, caberia manter o sigilo do processo e das deliberações nas quais fundamentadas as condenações até o aludido trânsito em julgado da ação penal, ocasião em que esta Corte deveria adotar o seu levantamento, com a publicação, inclusive, da íntegra das decisões ainda sob sigilo.
27.	Especificamente sobre os acórdãos proferidos em sede de recursos, os quais foram tornados públicos, verifico que da sua leitura não se extraem informações constantes do IPL ou da Ação Penal, no caso específico destes autos (Acórdão 2800/2019-TCU-Plenário, Rel. o Min. Subst. Marcos Bemquerer Costa; e Acórdão de Relação 517/2021-TCU-Plenário, Rel. o Min. Aroldo Cedraz) . 
28.	Entretanto, o Acórdão 2800/2019-TCU-Plenário, tornado público, reproduz trechos daquele acórdão adotado sob sigilo (Acórdão 2816/2017-TCU-Plenário) , ao repetir a deliberação pela condenação de diversos responsáveis e trecho dos fundamentos adotados por este Relator, conflitando, portanto, com o decidido naquele julgado quanto à manutenção do sigilo sobre a deliberação. Me parece ser o caso, portanto, de alterar a classificação daquele julgado, até ulterior levantamento do sigilo que recai sobre estes autos.
29.	Ainda, em razão da necessidade de se saber se o sigilo dos autos e das referidas deliberações deve ser levantado em algum momento, o que se dará provavelmente depois de transitada em julgado a ação penal, levantado o sigilo do inquérito ou por decisão do magistrado sobre a matéria, ou, ainda, por decisão ulterior desta Corte de Contas, penso que melhor será que este Tribunal realize periodicamente avaliação do sigilo daqueles diversos processos, efetuando-se as diligências ou pesquisas necessárias, após o que, fundamentadamente, levante o sigilo dos processos e torne pública as deliberações anteriormente tomadas em sessão reservada, se for o caso.
30.	Entendo, portanto, que para isso se torna necessário autuar processo de monitoramento específico capaz de verificar, ao menos anualmente, a situação desses processos, adotando-se as medidas necessárias à identificação de suas situações, com proposições de manutenção ou não dos sigilos, os quais restam, atualmente, sem data definida. 
31.	Uma primeira providência nesse sentido foi adotada, como visto, nestes autos de TCE. Todavia não me parece ideal, considerando que alguns dos processos já se encontram arquivados, bem assim, que nem todas as ações penais restaram apreciadas no mérito, ou tiveram seus sigilos levantados, sendo relevante que a medida seja objeto de processo específico de acompanhamento. É o que proponho a este Tribunal.
32.	Quanto às demais proposições da secretaria, consigno que as acompanho, ante as razões apresentadas pela unidade instrutiva, sendo necessário, a meu ver, um pequeno ajuste.
33.	A proposição da unidade instrutiva é no sentido de que seja autorizado o deferimento de acesso integral a peças dos aludidos processos a todos os responsáveis arrolados indiscriminadamente, caso venha a solicitá-las.
34. 	Tal procedimento, no entanto, parece conflitar com proposições outras havidas no âmbito de alguns desses processos, de sorte que não me parece adequada uma autorização tão genérica como a alvitrada, neste momento. 
35.	Isso porque, a título de exemplo, em recentes pronunciamentos deste Relator nos autos do TC-Processo 012.077/2012-7 (também indicado na proposição da secretaria) , manifestei-me acolhendo as proposições da unidade no sentido da concessão de acesso ao solicitante (aos TC's Processo 012.077/2012-7 e Processo 032.723/2011-3, apenso) , via e-tcu, por período indeterminado, exceção feita às peças sigilosas cujo conteúdo não contenha elementos imprescindíveis à defesa de seus clientes, "conforme indicação constante das tabelas do item 4 da instrução de peça 899"  (Despacho de peça 901) . Tal se repetiu à peça 949 daqueles autos. 
36.	Se, conforme realizado nesse processo, nem todas as peças tiveram o acesso deferido, por sugestão da própria unidade, não há como garantir, de forma genérica, e de antemão, o acesso integral aos autos como alvitrado, mas apenas com exceção às peças cujo conteúdo não contenha elementos imprescindíveis às defesas. Outras peças, portanto, ainda dependerão de específico exame do relator, se requeridas pela parte, e conforme proposição fundamentada da unidade instrutiva. Assim, penso que a ressalva se torna necessária a fim de não se autorizar indiscriminadamente acesso a peças dos referidos processos sem uma análise apropriada.
37.	Acerca da aposição de sigilo aos TCs Processo 012.892/2013-0 e Processo 016.283/2012-0, entendo que a razão apresentada pela unidade instrutiva recomenda a providência. No primeiro caso, porque o Tribunal, a partir de compartilhamento, utilizou as informações produzidas pela Polícia Federal, Ministério Público e Poder Judiciário em suas razões de decidir. Não houve, posteriormente, indagação ao Poder Judiciário sobre se o sigilo devia ou não ser mantido. Já o segundo, devido ao fato de o item 9.2 do Acórdão 3133/2021-TCU-Plenário ter mantido o sigilo do processo. Salienta a unidade, ainda que "É importante citar que em outros processos, na quase totalidade dos casos, o Poder Judiciário, em resposta à diligência que lhe foi enviada, manifestou-se pela manutenção do sigilo das informações compartilhadas até o trânsito em julgado da ação penal".
	Ante o exposto, acolhendo as proposições constantes dos pronunciamentos da unidade instrutiva e do Ministério Público/TCU, com os acréscimos pertinentes, manifesto-me por que o Tribunal aprove o acórdão que ora submeto à deliberação deste Colegiado.
TCU, Sala das Sessões, em 12 de abril de 2023.
AUGUSTO SHERMAN CAVALCANTI 
Relator